【裁判字號】    99,聲判,47
【裁判日期】    991231
【裁判案由】    聲請交付審判
【裁判全文】
臺灣士林地方法院刑事裁定              99年度聲判字第47號
聲  請  人
即  告訴人  姜國鎮
代  理  人  王治魯  律師
被      告  謝乙甄  41歲民.
            謝承鈞
上列聲請人即告訴人因被告詐欺等案件，不服臺灣高等法院檢察
署中華民國99年6 月17日99年度上聲議字第4536號駁回聲請再議
之處分（原不起訴處分案號：臺灣士林地方法院檢察署98年度偵
字第16329號），聲請交付審判，本院裁定如下：
    主  文
聲請駁回。
    理  由
一、聲請人即告訴人姜國鎮原告訴意旨略以：被告謝乙甄、謝承
    鈞係姐弟。聲請人姜國鎮透過友人介紹而結識被告謝乙甄並
    時有往來，被告謝乙甄明知聲請人不具中華民國國籍，在臺
    灣無法辦理房屋貸款，竟與被告謝承鈞共同基於詐欺之犯意
    聯絡，由被告謝乙甄慫恿聲請人購置房屋，聲請人不疑有他
    ，在被告謝乙甄之陪伴下，購買坐落於臺北縣淡水鎮○○○
    路○ 段25號19樓房屋乙棟，並先付訂金新臺幣10萬元訂金，
    並委託被告謝承鈞代為辦理購屋事宜，雙方言明上開房屋暫
    時登記在被告謝承鈞名下，聲請人返回美國後，再匯款予被
    告謝承鈞，由被告謝承鈞代為付款，迨聲請人來臺並付清尾
    款後，再將上開房屋過戶至聲請人名下，聲請人亦於如附表
    所示之時間，多次匯款共計美金5 萬9000元、折合新臺幣18
    7 萬元至被告謝乙甄所申設之臺灣銀行000000000000號帳戶
    ，惟被告謝乙甄未依約將上開款項繳付房屋價款，而將款項
    侵占入己。期間被告謝承鈞受聲請人代購房屋，未收到聲請
    人匯款，竟未與聲請人連絡、查明，擅自將聲請人已付訂金
    之上開房屋轉為自購，而違背其任務。嗣97年8 月間聲請人
    來臺欲辦理房屋過戶事宜，被告謝承鈞表示從未收迄款項乃
    自行出資繳付房款，拒絕辦理移轉，被告謝乙甄亦多次推委
    避不見面，聲請人始悉受騙。因認被告謝乙甄、謝承鈞共同
    涉有刑法第339 條之詐欺罪嫌，被告謝乙甄另涉有刑法第33
    5 條侵占罪嫌，被告謝承鈞另涉有刑法第342 條背信罪嫌云
    云。
二、聲請人即告訴人姜國鎮不服臺灣高等法院檢察署（下稱高檢
    署）駁回再議之處分，聲請交付審判，其聲請交付審判意旨
    略以：聲請人並無意購買房子給被告謝乙甄，否則必登記在
    被告謝乙甄名下，不可能寄名於被告謝承鈞；聲請人所匯寄
    款僅用作支付房款，不做其他用途，否則必定註明用途，聲
    請人返回美國後，被告謝乙甄告之將款項匯寄給被告謝乙甄
    ，由被告謝乙甄轉交被告謝承鈞轉為安全，聲請人不疑有他
    而信之，詎被告謝乙甄竟將之挪作他用；被告謝承鈞受聲請
    人之託購屋繳款，未見聲請人匯款，即應向聲請人催款，詎
    竟轉為自購，且嗣不移轉給聲請人，聲請人已繳付給仲介的
    訂金新臺幣10萬元亦不退還；被告謝乙甄、謝承鈞顯有共同
    詐欺罪嫌，被告謝乙甄另涉有侵占罪嫌，被告謝承鈞另涉有
    背信罪嫌。原不起訴處分書及再議駁回處分書只信被告2 人
    片面之詞，推定被告2 人罪嫌不足，任令被告2 人逍遙法外
    ，為此聲請交付審判，以維法治云云。
三、按告訴人不服上級法院檢察署檢察長或檢察總長認再議為無
    理由而駁回之處分者，得於接受處分書後10日內委任律師提
    出理由狀，向該管第一審法院聲請交付審判；又法院認為交
    付審判之聲請不合法或無理由者，應駁回之，刑事訴訟法第
    258 條之1 、第258 條之3 第2 項前段，分別定有明文。上
    開條文規定告訴人得向法院聲請交付審判，係新增對於「檢
    察官不起訴或緩起訴裁量權」制衡之一種外部監督機制，此
    時，法院僅在就檢察官所為不起訴或緩起訴之處分是否正確
    加以審查，以防止檢察機關濫權。依此立法精神，法院審查
    聲請交付審判案件時，依刑事訴訟法第258 之3 條第3 項規
    定「得為必要之調查」，其調查證據之範圍，自應以偵查中
    曾顯現之證據為限；而同法第260 條對於不起訴處分已確定
    或緩起訴處分期滿未經撤銷因發現新事實新證據者得再行起
    訴之規定，其立法理由說明該條所謂不起訴處分已確定者，
    包括「聲請法院交付審判復經駁回者」之情形在內，是前述
    「得為必要之調查」，其調查證據範圍，更應以偵查中曾顯
    現之證據為限，不得就告訴人新提出之證據再為調查，亦不
    得蒐集偵查卷以外之證據，否則，將與刑事訴訟法第260 條
    之再行起訴規定，混淆不清，亦將使法院兼任檢察官而有回
    復「糾問制度」之虞。且法院裁定交付審判，即如同檢察官
    提起公訴使案件進入審判程序，是法院裁定交付審判之前提
    ，必須偵查卷內所存證據已符合刑事訴訟法第251 條第1 項
    規定「足認被告有犯罪嫌疑」檢察官應提起公訴之情形，亦
    即該案件已經跨越起訴門檻，否則，縱然法院對於檢察官所
    認定之基礎事實有不同判斷，但如該案件仍須另行蒐證偵查
    始能判斷應否交付審判者，因交付審判審查制度並無如同再
    議救濟制度得為發回原檢察官續行偵查之設計，法院仍應依
    同法第258 條之3 第2項 前段規定，以聲請無理由裁定駁回
    。
四、本件聲請人即告訴人姜國鎮以被告謝乙甄、謝承鈞涉犯詐欺
    、侵占、背信罪嫌，向臺灣士林地方法院檢察署（下稱士林
    地檢署）提出告訴，迭經該署檢察官以98年度偵字第16329
    號不起訴處分後，聲請人不服而聲請再議，嗣高檢署認再議
    為無理由，於99年6 月17日以99年度上聲議字第4536號處分
    書駁回再議之聲請，上開處分書於99年6 月22日送達，聲請
    人隨即於收受該署駁回再議處分書後10日內即99年7 月1 日
    委任律師提出理由狀向本院聲請交付審判。本院審核聲請人
    之程式要件，符合刑事訴訟法第258 條之1 第1 項之規定，
    此有刑事委任狀及刑事聲請交付審判理由狀等件附卷可參，
    復經本院依職權調閱士林地檢署98年度偵字第16329 號卷核
    閱屬實，參照前揭規定，聲請人向本院提起本件聲請，程序
    上即屬適法，合先敘明。
五、本院經查：
  (一)被告謝乙甄、謝承鈞於偵查中均堅決否認有何詐欺等犯行，
    被告謝乙甄辯稱：伊與聲請人姜國鎮原是男女朋友，雙方於
    96年間結識後，開始交往，交往期間聲請人表示要買一間房
    子給伊住，多次看屋後決定購買上開房屋，該屋總價新臺幣
    366 萬元，由聲請人預付訂金後，本欲辦理購屋手續及貸款
    ，但因聲請人係華裔美籍人士，無法辦理房屋貸款，伊才請
    被告謝承鈞幫忙，暫登記在被告謝承鈞名下，雙方約定由聲
    請人先簽發50萬元支票予被告謝承鈞作為房屋頭期款，待聲
    請人將屋款支付被告謝承鈞時，再將上開房屋登記返還聲請
    人，但該支票無法兌現，被告謝承鈞問伊時，聲請人亦尚未
    將款項匯給伊，伊就向被告謝承鈞表示聲請人回國會處理，
    所以被告謝承鈞就先用自己的錢去代墊房貸，之後聲請人陸
    續於附表所示之時間匯款給伊，但因為房子需裝潢及購置家
    具，經聲請人同意後先以該等款項支付裝潢費用，聲請人亦
    表示房款的部分回臺後再處理等語。被告謝承鈞辯稱：伊不
    清楚被告謝乙甄與聲請人間之交往狀況，97年3 月31日被告
    謝乙甄表示聲請人要買房子給被告謝乙甄住，需要伊出面當
    保人，伊與被告謝乙甄及聲請人碰面時，才知道聲請人因無
    身分證，無法辦理貸款，被告謝乙甄亦因信用不佳無法辦理
    ，協商後才約定以伊名義購屋，聲請人先簽發50萬元之支票
    給伊付款，待聲請人陸續匯款給伊，由伊去繳付房貸後，伊
    再把房子過戶給聲請人，但因為聲請人簽發之支票要到97年
    4 月28日始能兌現，且金額亦不足支付頭期款，又考量被告
    謝乙甄離婚後好不容易遇上一個可靠的人，為了讓被告謝乙
    甄安居，伊乃先行於97年4 月10日繳納頭期款、代書費及服
    務費用，打算待聲請人回國再與聲請人核算，伊並不知道聲
    請人有於如附表所之時間匯款給被告謝乙甄，亦不知被告謝
    乙甄將如附表所示之款項作何用途等語。
  (二)按犯罪事實應依證據認定之，無證據不得認定犯罪事實；又
    不能證明被告犯罪者，即應諭知無罪之判決，刑事訴訟法第
    154 條第2 項、第301 條第1 項分別定有明文。又按事實之
    認定，應憑證據，如未能發現相當證據，或證據不足以證明
    ，自不能以推測或擬制之方法，為裁判基礎；苟積極證據不
    足為不利於被告事實之認定時，即應為有利於被告之認定，
    更不必有何有利之證據，最高法院40年臺上字第86號、30年
    上字第816 號判例意旨足資參照。復按告訴人之告訴，係以
    使被告受刑事訴追為目的，是其陳述是否與事實相符，仍應
    調查其他事實以資審認，始得為不利被告之認定，最高法院
    52 年 台上字第1300號亦著有判例。
  (三)關於被告謝乙甄、謝承鈞所涉詐欺罪嫌部分
  1.按刑法第339 條第1 項詐欺取財罪之成立，須行為人主觀上
    有為自己或第三人不法所有之意圖，客觀上係以詐術使人將
    本人或第三人之物交付為構成要件。而所謂以詐術使人交付
    財物，必須行為人確有施用詐術，被詐欺人因其詐術陷於錯
    誤，而交付財物之因果聯瑣。若其並未施用詐術，或所用方
    法不能認為詐術，或不致使人陷於錯誤，即不構成該罪，最
    高法院46年台上字第260 號判例可資參照。
  2.經查，聲請人係認伊受被告謝乙甄之慫恿始下訂購買臺北縣
    淡水鎮○○○路○ 段25號19樓房屋，並登記在被告謝承鈞名
    下，因認被告2 人涉有詐欺罪嫌。惟查，聲請人於98年5 月
    4 日警詢中陳稱：伊是台裔美國公民，想在台灣置產投資，
    有把伊想法告訴謝乙甄，伊於97年3 月23日返國時，謝乙甄
    帶伊到淡水信義房屋看房，其中1 間即係臺北縣淡水鎮○○
    ○路○ 段25號19樓房屋，伊看完後決定購屋，但因伊沒有臺
    灣身分證不能辦理房屋貸款，即接受謝乙甄的建議，由謝承
    鈞辦理房屋貸款，並將房子登記在謝承鈞名下，並簽立協議
    書等語( 見他字卷第17頁) ；於98年7 月16日檢察事務官偵
    查時陳稱：伊之所以同意購屋是因為伊想在台灣投資；伊基
    於同情，認為可以幫謝乙甄做一點事，就買了房子讓她先住
    ，購屋的目的完全是為了投資，順便讓謝乙甄有個住的地方
    ，當時馬英九當選總統，伊認為房地產會漲，且伊回台有個
    住處，所以想在臺北購屋投資，本來伊想買市中心的房子，
    但謝乙甄說服伊購買淡水的房子，伊認為淡水的房價較便宜
    ，既可以幫忙謝乙甄，又可兼顧投資，所以決定要購買該屋
    等語( 見他字卷第82、83頁) 屬實在卷。可見聲請人購買該
    屋主要係本於自身的投資考量，同時順道幫忙謝乙甄讓其有
    棲身之所，此乃聲請人既有想法與考量，並非被告謝乙甄施
    用任何詐術致聲請人陷於錯誤所致。且查，聲請人係經由不
    動產仲介媒介向前屋主劉麗訂購買上開房屋，此有該屋建物
    登記謄本乙份在卷可參( 見他字卷第59-60 頁) ，出賣人並
    非被告謝乙甄、謝承鈞；被告謝乙甄嗣亦未登記為該屋所有
    權人，被告謝承鈞於97年4 月24日登記為該屋所有權人則係
    本於與聲請人所簽立之協議( 詳後述) ，此有該屋土地及建
    物登記謄本乙份附卷可憑，聲請人亦未質疑該屋有何瑕疵或
    與366 萬元價金顯不相當，是被告2 人並無不法所有之意圖
    。揆諸前揭前例意旨說明，聲請人下訂購買上開房屋時，被
    告2 人既無不法所有之意圖，亦未施用詐術，聲請人復未因
    此陷於錯誤而決意購入上開房屋，核被告2 人所為與詐欺罪
    之構成要件即有未符。
  (四)關於被告謝乙甄所涉侵占罪嫌部分
  1.按刑法上之侵占罪，以意圖為自己或第三人不法之所有，而
    擅自處分自己持有之他人所有物，即變更持有之意為不法所
    有之意，為其構成要件。最高法院41年台非字第57號著有判
    例。
  2.經查，被告謝乙甄係於97年春天委請西河堂設計工程有限公
    司設計裝潢上開房屋，裝潢費用估價為新臺幣124 萬5080元
    ，被告謝乙甄並購置家俱之事實，有臺灣士林地方法院檢察
    署檢察事務官公務電話紀錄表乙紙( 見偵查卷第59頁) 、西
    河堂設計工程有限公司估價單乙份( 見他字卷第96-99 頁)
    及上開房屋裝潢照片17張在卷可憑。是以被告謝乙甄辯稱：
    用聲請人所匯款項裝潢上開房屋乙情，應非虛妄。又查，雖
    該屋依聲請人與被告謝承鈞之協議書已於97年4 月24日暫時
    登記在被告謝承鈞名下，惟依協議書之約定，待聲請人日後
    付清房款後，終將過戶登記為聲請人所有，故被告謝乙甄於
    裝潢該屋時，本件糾紛尚未發生，是被告謝乙甄主觀上係為
    聲請人所有房屋而裝潢及購置家俱，並認裝潢所生利益係歸
    於聲請人，是以被告謝乙甄用聲請人所匯款項裝潢上開房屋
    時，主觀上並無為自己或第三人( 謝承鈞) 不法所有之意圖
    甚明，揆諸前揭前例意旨說明，核與侵占罪之構成要件有間
    。
  3.且查，聲請人提出美國Commerce銀行之說明函及寄予聲請人
    的郵件( 見他字卷第24-30 頁)， 用以證明如附表所示之款
    項均係用於購置上開房屋之用。惟查，上開美國Commerce銀
    行之說明函及郵件並未經我國外交單位認證，其形式上之真
    實性如何，已非無疑，無法做為認定不利於被告之證據。是
    以聲請人之匯款是否僅供支付房款乙節，僅有聲請人之指述
    ，尚難據此，遽入被告於罪。況查被告謝乙甄委由彭翊哲於
    97年4 月6 日代發予聲請人及被告謝乙甄於97年4 月15 日
    寄發予聲請人之電子郵件上分別載有「…乙甄大小姐要我傳
    達訊息給您！請你下一筆款項匯到這個戶頭，這是她弟弟借
    她的帳戶，上海儲蓄銀行中港分行帳號0000 0000000000 號
    戶名：謝承鈞，她說匯55～60萬台幣，我也不是很清楚，就
    是房屋貸款的事啦！…」( 見他字卷第31頁) 、「這是我新
    申請的帳戶，這次是臺灣銀行帳戶，請你禮拜五（即97年4
    月18日）之前匯入，我借用小哲的電腦，是我親自打字給你
    ，有沒有親切有沒有感動啊…附註：第一款60萬6000元是4
    月10日要付，第二款55萬是4 月底要付的！我弟弟以代墊這
    兩筆款項」( 見他字卷第23頁) 等內容，可證被告謝乙甄分
    別於97年4 月6 日、15日即已通知聲請人房屋貸款繳納事宜
    ，並已告知聲請人被告謝承鈞已先為代墊，被告謝乙甄亦已
    要求聲請人於97年4 月18日前將款項匯入，聲請人卻遲至97
    年4 月21日始匯款，顯已不及繳付。是以，縱認聲請人於匯
    款之初，曾委託被告謝乙甄轉交匯款予謝承鈞支付房款，然
    亦有可能因嗣後不及轉交而臨時變更用途。從而被告謝乙甄
    辯稱經聲請人同意轉匯款轉作裝潢及購置家俱乙節，非全無
    可能。
  (五)關於被告謝承鈞所涉背信罪嫌部分
  1.按刑法第342 條之背信罪，須行為人有取得不法利益或損害
    本人利益之意圖，而為違背其任務之行為，始足成立。所謂
    「違背其任務之行為」，係指依該具體個案之財產事務處理
    意旨，參酌一般商事交易行為之風險程度，得認為有不當逾
    越之行為，方屬之。若行為人主觀上並無取得不法利益或損
    害本人利益之意圖，或客觀上難認為係違背任務之行為，則
    尚難律以本條之罪。最高法院30年上字第1210號、53年臺上
    字第2429號判例可資參照。
  2.經查，被告謝承鈞與聲請人於97年3 月31日簽定之協議書載
    明「立書人謝承鈞先生（以下稱甲方），姜國鎮先生（以下
    稱乙方）…一經甲乙雙方協定由甲方於買賣給付訂金起，於
    簽約、用印……等一應付費用由甲方於簽約同時起代為墊付
    ，並依甲方之名義辦理銀行貸款，於交屋後暫指定過戶於甲
    方名下。二乙方同意房屋過戶期間：1.於97年3 月31日開立
    同額新臺幣50萬6000元之美金支票予甲方。2.甲方於完稅後
    通知乙方，乙方同意匯款55萬元至乙方指定開戶於臺灣之帳
    戶。3.房屋過戶完成後在乙方赴美歸臺前暫登記於甲方名下
    ，待乙方歸臺後將剩餘尾款給付甲方後，甲方同意始將上述
    房屋過戶至乙方指定之新所有權人名下。……」此有協議書
    影本乙紙( 見他字卷第21頁) 附卷可稽，足證聲請人與被告
    謝承鈞簽協議書時，已約定房屋款項由被告謝承鈞先行墊付
    ，聲請人僅簽發乙紙新臺幣50萬元之美金支票予被告謝承鈞
    ，待聲請人再返臺支付尾款予被告謝承鈞後，被告謝承鈞再
    依約登記返還上開房屋。而上開美金支票嗣因為美國支票而
    無法兌現，復經聲請人自承在卷。諸此足證購買上開房屋之
    款項確係由被告謝承鈞先行代墊支付，並依約將上開房屋登
    記在被告謝承鈞名下，是被告謝承鈞所為皆係依協議書而為
    ，其主觀上並無取得不法利益或損害聲請人利益之意圖，客
    觀上更無任何違背受託任務之行為，揆諸前揭前例意旨說明
    ，核被告所為尚難與背信罪相繩。
  3.又查，依協議書雙方並未約定如何匯入及收受匯款，亦未約
    定被告謝承鈞於未收到匯款時，負有義務與聲請人連絡，更
    何況被告謝乙甄亦未告知被告謝承鈞事後聲請人有匯款至謝
    乙甄帳戶，從而，未與聲請人連絡告知未收到匯款，並非被
    告謝承鈞受託處理之事務。至於聲請人請求被告謝承鈞將上
    開房屋登記返還予聲請人遭拒，乃因被告謝承鈞已依約代為
    繳付各項購屋費用，依協議書之約定，聲請人須支付全部房
    款予被告謝承鈞後，被告謝承鈞始有義務將上開房屋登記返
    還聲請人。本件聲請人既未支付全部房款予被告謝承鈞，則
    被告謝承鈞行使同時履行抗辯權，拒絕登記返還上開房屋，
    亦未違反約定，難認有何違背任務之背信犯行。
六、綜上所述，本件積極證據不足以證明被告2 人有聲請人指述
    之詐欺、侵占、背信詐欺等犯行。原不起訴處分書及聲請再
    議處分書既已詳予調查偵查卷內所存證據，並敘明所憑證據
    及判斷理由，且原處分所載證據取捨及事實認定之理由，亦
    無違背經驗法則、論理法則及證據法則之情事，是臺灣士林
    地方法院檢察署檢察官及臺灣高等法院檢察署檢察長以被告
    犯罪嫌疑不足，予以不起訴處分及駁回再議之聲請，對照卷
    內資料，於法並無不當。本件聲請交付審判意旨仍執前詞，
    對於原處分加以指摘，請求交付審判，非有理由，應予駁回
    。
七、依刑事訴訟法第258 條之3 第2 項前段，裁定如主文。
中    華    民    國    99    年    12    月    31    日
                  刑事第四庭審判長法  官  李育仁
                                  法  官  徐文瑞
                                  法  官  楊秀枝
以上正本證明與原本無異。
本件不得抗告。
                                  書記官  劉易柔
中    華    民    國    99    年    12    月    31    日
 附表：
 ┌──┬──────────┬─────────────┐
 │編號│       時間         │      金額（美金）        │
 ├──┼──────────┼─────────────┤
 │ 1  │97年4月21日         │2萬2000元                 │
 ├──┼──────────┼─────────────┤
 │ 2  │97年5月12日         │2萬元                     │
 ├──┼──────────┼─────────────┤
 │ 3  │97年6月4日          │1萬5000元                 │
 ├──┼──────────┼─────────────┤
 │ 4  │97年7月31日         │2000元                    │
 ├──┴──────────┼─────────────┤
 │       總計               │5萬9000元                 │
 └─────────────┴─────────────┘

司法院資訊處製作；財團法人民間司法改革基金會備份。
